臺灣彰化地方法院民事判決　94年度訴字第696號
原　　　告　甲○○
　　　　　　　　　　　號
被　　　告　乙○○
上列當事人間請求侵權行為損害賠償事件，本院於民國94年11月
23日言詞辯論終結，判決如下：
    主  文
被告應給付原告新臺幣肆仟捌佰伍拾元及自民國九十四年十月七
日起至清償日止，按年息五% 計算之利息。
原告其餘之訴駁回。
訴訟費用由被告負擔一百二十分之一，餘由原告負擔。
本判決原告勝訴部分得假執行。
原告其餘假執行之聲請駁回。
    事實及理由
一、原告主張：被告於民國94年2 月15日14時許，在國立和美實
    驗學校內，暴力傷害原告，致原告受有右上肢、右下肢、左
    腳踝瘀傷及右耳背擦傷等傷害。被告上開傷害犯行，業經判
    決有罪在案。被告不法侵害原告之身體，原告自得對其請求
    負損害賠償責任。其應賠償項目如下：
  (一)醫療費及停車費：
    原告因遭被告拉扯推倒等暴力行為而受傷支出醫藥費用新台
    幣（下同）790 元、診斷書費1,000 元、醫院停車費60元，
    共計1,850 元。
  (二)精神慰撫金：
    原告在校園內公然遭被告暴力傷害，尊嚴受到嚴重屈辱，受
    有精神上之痛苦實非筆墨所能形容，故請求被告給付精神慰
    撫金598,150 元。
    爰依侵權行為之法律規定，請求被告賠償上開金額等語，並
    聲明：被告應給付原告600,000 元及自起訴狀繕本送達翌日
    起至清償日止，按年息5%計算之利息；訴訟費用由被告負擔
    。
二、被告則以：本件傷害事件係因原告騎腳踏車從後方撞擊被告
    先生張聰明，被告先生係有肢體障礙之人，被告係出於正當
    防衛而拉扯推倒原告致其受傷等語，資為抗辯。並聲明：原
    告之訴駁回；訴訟費用由原告負擔。
三、兩造不爭執之事實：
  (一)被告有於前開時、地，拉扯推倒原告，致原告受傷。
  (二)原告為碩士畢業，育有1 子，其子現年25歲，係退休教師，
    每月薪資71,606元，名下有車輛1 輛、土地2 筆、房屋2 棟
    ，92、93年度未辦理綜合所得稅結算申報；被告為碩士畢業
    ，已婚，育有2 子，其子現年分為18歲及21歲，現職教師，
    每月薪資66,000元，名下無財產，92年度綜合所得申報為1,
    267, 883元，93年度綜合所得申報為1,282,477 元。
    以上為兩造所不爭執，並有彰化縣稅捐稽徵處以94年11月7
    日彰稅服密字第0940096402號函檢送之歸戶財產查詢清單、
    財政部台灣省中區國稅局員林稽徵所94年11月7 日中區國稅
    彰縣二字第0940040495號函及其檢送之綜合所得稅結算申報
    書在卷足憑，本院採為判決基礎。
四、得心證之理由：
  (一)原告主張於上開時地，遭被告傷害，致受有右上肢、右下肢
    、左腳踝瘀傷及右耳背擦傷等傷害之事實，業據提出醫療收
    據為證。而被告上開傷害犯行，業經臺灣彰化地方法院檢察
    署檢察官以94年度偵字第1999號提起公訴，並經本院以94年
    度易字第387 號判決被告當場激於義憤傷害人之身體，處罰
    金3,00 0元（銀元），如易服勞役，以300 元（銀元）折算
    1 日，嗣經臺灣高等法院臺中分院以94年度上易字第983 號
    判決上訴駁回而告確定一節，並經本院調閱台灣高等法院台
    中分院94年度上易字第983 號刑事案全卷核查無誤，且有該
    刑事判決附卷可稽，是原告前開主張，足信為真實。
  (二)至被告雖以前詞執辯，惟按對於現在不法之侵害，而出於防
    衛自己或他人權利之行為，不罰。但防衛行為過當者，得減
    輕或免除其刑，刑法第23條固定有明文。然所謂正當防衛必
    須對於現在不法之侵害始得為之，侵害業已過去，即無正當
    防衛可言（最高法院19年度上字第1174號、29年度上字第31
    7 號、30年度上字第1040號判例意旨參照）。本件原告係因
    遭被告推倒其騎乘之腳踏車，致人車倒地，嗣又與被告發生
    拉扯，因而受有上開傷害之事實，業據原告於前開刑事案件
    中指述不移。另稽之證人張聰明於前開刑事案件之警詢中指
    稱：伊遭原告撞擊後，見被告大叫稱原告為何撞人，嗣見原
    告與腳踏車倒在地上，原告爬起後又撞被告，兩人手即拉扯
    在一起等語，及證人魏嚴芳於上揭刑事案件之警詢中證稱：
    原告追撞張聰明後，伊即上前扶起張聰明，回頭看見原告人
    車倒地，伊亦上前將原告腳踏車扶正，後被告即與原告理論
    ，雙方並起衝突，互相發生拉扯，伊即上前阻止等語，足知
    被告係見原告以其騎乘之腳踏車自後蓄意衝撞其配偶張聰明
    ，並使張聰明跌倒在地後，一時激起無可容忍之憤怒，故當
    場將原告人車推倒，嗣與原告理論過程中，雙方復互為拉扯
    ，致原告受有前揭傷害之事實，堪以認定，本院刑事庭及台
    灣高等法院台中分院亦同此認定，有前開刑事判決在卷足憑
    。且原告騎乘腳踏車衝撞被告配偶張聰明，使張聰明跌倒在
    地時，侵害業已過去，嗣被告始將原告人車推倒，並與原告
    互為拉扯致原告受傷，已非對現時之不法侵害實施防衛，核
    與正當防衛之要件不符。此外，被告復未能舉證以實其說，
    則其係正當防衛之辯解，自無從採信。
  (三)按因故意或過失不法侵害他人權利者，負損害賠償責任。不
    法侵害他人之身體或健康者，對於被害人因此喪失或減少勞
    動能力或增加生活上之需要時，應負損害賠償責任。不法侵
    害他人之身體、健康、名譽、自由、信用、隱私、貞操，或
    不法侵害其他人格法益而情節重大者，被害人雖非財產上之
    損害，亦得請求賠償相當之金額，民法第184 條第1 項前段
    、第193 條第1 項、第195 條第1 項前段分別定有明文。被
    告於上開時地傷害原告，致原告受傷，原告因之受有損害，
    自得依上開規定請求被告賠償，茲就原告請求之項目分別審
    酌如下：
  增加生活上之需要部分：
    原告所陳因遭被告拉扯推倒受傷支出醫藥費用790 元、診斷
    書費1,000 元、醫院停車費60元，共計1,850 元等情，業據
    其提出醫療收據及統一發票等件為證，經核：就醫藥費用部
    分，係屬原告自付額之實際支出，且為醫療所必需，自應准
    許。就診斷書費部分，按診斷書費用，如係被害人為證明損
    害發生及其範圍所必要之費用，應納為損害之一部分，得請
    求加害人賠償（最高法院91年度台上字第1610號、93年度台
    上字第1159號判決意旨參照），原告請求之診斷書費用，係
    為證明醫療所必要之費用，且其支出與被告侵權行為間具有
    相當因果關係，應為損害之一部分，自得請求賠償。就醫院
    停車費部分，原告為前往醫院就診，因而駕車前往醫院停放
    ，故支出停車費，該支出係屬必要，亦應准許。準此，原告
    得請求被告賠償之金額為1,850 元。
  慰撫金部分：
  (1)原告因遭被告拉扯推倒而受傷，堪認其身心上確實受有相當
    之痛苦，是其依民法第195 條第1 項前段之規定，請求被告
    賠償非財產上損害，自屬有據。
  (2)按慰藉金之賠償須以人格權遭遇侵害，使精神上受有痛苦為
    必要，其核給之標準固與財產上損害之計算不同，然非不可
    斟酌雙方身分資力與加害程度，及其他各種情形核定相當之
    數額（最高法院51年度台上字第223 號判例參照）。又按非
    財產上損害之慰撫金數額，究竟若干為適當，應斟酌兩造身
    分、地位、經濟狀況、加害程度及其他各種情形，俾為審判
    之依據（最高法院86年度台上字第511 號、第3537號判決意
    旨參照）。本院審酌兩造前揭所不爭之社會身分、地位、教
    育程度、工作與收入，原告所受之傷害係右上肢、右下肢、
    左腳踝瘀傷及右耳背擦傷，傷勢尚微，兼衡被告係見原告以
    其騎乘之腳踏車自後蓄意衝撞其配偶張聰明，並使張聰明跌
    倒在地後，一時激起無可容忍之憤怒，故當場將原告人車推
    倒，嗣與原告理論過程中，雙方復互為拉扯，致原告受有前
    揭傷害之犯罪動機及加害手段，認原告請求慰撫金598,150
    元，尚嫌過高，應核減為3,000 元，方屬允當。
  基上，原告得請求被告賠償之金額為4,850 元。
  (四)末按給付無確定期限者，依民法第229 條第2 項之規定，債
    務人於債權人得請求給付時，經其催告而未為給付，自受催
    告時起，負遲延責任；其經債權人起訴而送達訴狀者，與催
    告有同一效力。而遲延之債務，以支付金錢為標的者，債權
    人得請求依法定利率計算之遲延利息；應負利息之債務，其
    利率未經約定，亦無法律可據者，週年利率為百分之五，亦
    為民法第233 條第1 項、第203 條所明定。而侵權行為之損
    害賠償請求權於行為時即已發生，但其給付無確定期限，則
    原告併請求被告應給付自起訴狀繕本送達翌日即94 年10月7
    日起，至清償日止，按年息5%計算之法定遲延利息，亦屬有
    據。
五、綜上所述，原告本於侵權行為之法律關係提起本訴，請求被
    告賠償，在4,850 元及自94年10月7 日起至清償日止，按年
    息5%計算之法定遲延利息之範圍內，為有理由，應予准許，
    逾此數額之請求，即非正當，應予駁回。
六、本判決所命被告給付之金額未逾500,000 元，依民事訴訟法
    第389 條第1 項第5 款之規定，應依職權宣告假執行。至原
    告敗訴部分，其假執行之聲請，亦失所附麗，應予駁回。
七、本件事證已臻明確，兩造其餘攻擊防禦及證據調查，均與本
    案之判斷不生影響，自勿庸一一審酌論列，併此敘明。
據上論結，本件原告之訴為一部有理由，一部無理由，依民事訴
訟法第79條、第389 條第1 項第5 款，判決如主文。
中　　華　　民　　國　　94　　年　　11　　月　　30　　日
                  民事第一庭    法　官　游秀雯
以上正本係照原本作成。
如不服本判決，應於判決送達後20日內向本院提出上訴狀。
中　　華　　民　　國　　94　　年　　11　　月　　30　　日
                      　　　    書記官　張西武
